【裁判字號】    89,重上更(二),37
【裁判日期】    900823
【裁判案由】    返還寄託款
【裁判全文】
臺灣高等法院高雄分院民事判決  八十九年度重上更(二)字第三七號
      上  訴  人  乙○○
      被上訴人    屏東縣農會
      法定代理人  甲○○
右當事人間返還寄託款事件，上訴人對於中華民國八十六年三月十日臺灣屏東地方法
院八十五年重訴字第一一○號第一審判決提起上訴，經最高法院第二次發回更審，本
院判決如左：
      主      文
原判決關於駁回上訴人後開第二項之訴部分及該部分假執行之聲請，暨訴訟費用除確
定部分外之裁判均廢棄。
被上訴人應再給付上訴人新台幣壹仟萬元，及自民國八十五年六月十四日起至民國八
十五年七月八日止，其中陸拾玖萬玖仟元，按週年利率百分之四計算，餘玖佰拾萬
壹仟元應按週年利率百分之二計算之利息，並自民國八十五年七月九日起至清償日止
，按週年利率百分之五計算之利息。
第一、二審及發回前第三審訴訟費用（確定部分除外）由被上訴人負擔。
本判決第二項於上訴人以新台幣參佰參拾參萬元或等值華南商業銀行可轉讓定期存款
單預供擔保後，得假執行；被上訴人於假執行程序實施前，以新台幣壹仟萬元為上訴
人預供擔保後，得免為假執行。
      事實及理由
一、上訴人主張：伊於民國八十五年三月八日在前屏東縣鹽埔鄉農會（下稱鹽埔農會
    ）開設乙種活期儲蓄存款帳戶，帳號四五九二號，並同時存入新台幣（下同）一
    千元，復於同日自高雄市小港區農會電匯一千萬元入上開帳戶，旋於翌日提出並
    轉存定存，嗣於同年月十四日解約存回前揭活儲帳戶，詎於同年四、五月間，鹽
    埔農會因其總幹事彭崑城挪用公款引發經營危機，經台灣省合作金庫金融業務檢
    查室核帳後，寄發對帳單予伊，通知伊之存款已於八十五年三月十五日提領一千
    萬元，僅剩一千元存款，惟伊並未曾提領任何存款。嗣上訴人於八十五年六月十
    日合併鹽埔農會而概括承受其權利義務後，對伊之請求提領存款仍加以拒絕，伊
    之存款係遭彭崑城盜領，既未經被上訴人向任何伊之債權準占有人或視為有受領
    權人為清償，伊自得隨時請求被上訴人返還等情，爰依消費寄託關係，求為命被
    上訴人給付伊一千萬元及自八十五年六月十四日起至八十五年七月八日止，其中
    六十九萬九千元部分，按週年利率百分之四計算，餘九百三十萬一千元按週年利
    率百分之二計算之利息，並自八十五年七月九日起至清償日止，按週年利率百分
    之五計算之遲延利息之判決（原審判決被上訴人全部勝訴後，上訴人全部上訴，
    本院更審前判決被上訴人應給付上訴人一千元及其利息，未據被上訴人聲明不服
    ；另上訴人就超過上開利息部分之請求，經本院更審前判決其敗訴，亦未據其聲
    明不服，均已告確定）。於本院聲明：(一)原判決關於駁回上訴人後開第二項之訴
    部分及假執行之聲請，暨訴訟費用（確定部分除外）之裁判均廢棄。
    (二)被上訴人應給付上訴人一千萬元，及自八十五年六月十四日起至八十五年七月
    八日止，其中六十九萬九千元應按週年利率百分之四計算，餘九百三十萬一千元
    應按週年利率百分之二計算之利息，並自八十五年七月九日起至清償日止，按週
    年利率百分之五計算之利息。
二、被上訴人則以：上訴人固曾將一千萬零一千元存入其在鹽埔農會所開設之帳戶內
    ，惟已於八十五年三月十五日經其同意，由彭崑城提領其中一千萬元，其提款均
    經驗印、記帳、核章之手續，且取款條所蓋印章亦與被上訴人之印鑑章相符，依
    民法第三百零九條規定，此部分債之關係應已消滅；又上訴人自認將存款存入鹽
    埔農會後尚取得除存款利息外之額外利息，是其對存款係供彭崑城使用應屬知情
    等語，資為抗辯。於本院聲明：上訴駁回。
三、兩造對於上訴人於八十五年三月八日在鹽埔農會開設乙種活期儲蓄存款帳戶，帳
    號四五九二號，同時存入一千元，並於同日自高雄市小港區農會電匯一千萬元入
    上開帳戶，旋於翌日提出並轉存定存，嗣於同年月十四日解約，存回前揭活儲帳
    戶，八十五年四、五月間，鹽埔農會因其總幹事彭崑城挪用公款，經台灣省合作
    金庫金融業務檢查室核帳後，寄發對帳單通知上訴人，其存款已於八十五年三月
    十五日提領一千萬元，僅剩一千元存款，然上訴人之存摺並無提領之登載及鹽埔
    農會於八十五年六月十日由被上訴人合併概括承受等事實，均不爭執，並有上訴
    人之帳戶存摺，小港區農會轉匯入戶電匯水單各一份及屏東縣政府（八五）屏府
    農輔字第一一一一○○號函附卷足稽（見原審卷第六至九頁、第二八頁），堪信
    真實。
四、按金融機關與客戶間之乙種活期存款契約，具有消費寄託性質。又營業與他營業
    合併，而互相承受其資產及負債者，與前條之概括承受同；其合併之新營業，對
    於各營業之債務，負其責任，民法第三百零六條定有明文。本件上訴人與被上訴
    人所合併之鹽埔農會間既曾有一千萬零一千元之消費寄託關係存在，依上開規定
    ，被上訴人對於是項債務應負其責任，則其就所主張業已清償其中一千萬元之有
    利於己之事實，應負舉證責任。經查：
  (一)被上訴人不爭執上訴人之存摺並無於八十五年三月十五日提領一千萬元之登載，
    應可認定上訴人並未親自或委由他人持該存摺向鹽埔農會提領存款。被上訴人主
    張自彭崑城擔任鹽埔農會總幹事以來，只要課長以上主管同意，經驗印相符，提
    取存款人即不必連同存摺辦理等語，固據鹽埔農會職員盧炎崎到庭為相同證述（
    見原審卷第八五頁）。惟就乙種活儲之情形言之，存款人填寫之取款條並非可供
    流通之票據，僅有受領存款之收據性質，銀行不能將取款條與支票作相同之處理
    。因乙種活儲之權利人，通常均持有存摺及與銀行存留印鑑卡印章相符之印章，
    是此類存款之準占有人，自須同時持有存摺及真正印章之人始足當之，故其行使
    權利必須使用存摺及真正之印章，若受領人僅持有蓋用真正印章之支款條，而未
    同時持有存摺，縱然該取款條非偽造，亦不能認受領人為債權之準占有人。是金
    融機構於通常情形，不會對未持有存摺之人予以付款，若竟對未持存摺之人，僅
    憑取款條為付款者，即不能主張對債權準占有人為清償，因持有存摺係行使債權
    正當權源之重要外觀要件。本件既未有持存摺提領款之情形，除非被上訴人能證
    明係上訴人親自提領或經上訴人同意提領外，要不能認已發生清償債務之效力。
  (二)被上訴人主張上訴人曾於八十五年三月十五日提領一千萬元，固據提出帳卡、取
    款憑條影本為證（見原審卷第六一頁、本院上字卷第四六頁）。惟上訴人否認取
    款憑條上簽名、印章之真正。訊之證人即時任鹽埔農會總幹事之彭崑城亦證稱：
    「（上訴人帳上之一千萬元是何人領走的？）我偽造上訴人之印鑑，並告訴承辦
    人員上訴人是我朋友，我代他領，簿子以後補登，我是以吳小林名義領的」、「
    （該取款條）我以玉兔牌鋼板蠟紙轉印過來的」等語明確（本院上字卷第八一、
    二００頁），且上開取款條於彭崑城所犯背信等刑事案件偵查中（台灣屏東地方
    法院檢察署八十五年度偵字第三八八二、五○九○、五四七○、五四七一號、八
    十五年度偵緝字第一二四號、八十六年度偵字第四四四號），經法務部調查局鑑
    定結果，亦認取款條上上訴人之印文係屬轉印，並非上訴人之印鑑章所蓋等情，
    有上訴人提出之鑑定書附卷可稽（見本院上字卷第二０二頁），足認彭崑城所述
    其偽造該取款條提領上訴人之存款所為不利於己之供述，要屬可採。該取款條既
    係偽造，不符合持有債權人簽名收據之要件，彭崑城非債權準占有人，亦非有受
    領權人，被上訴人縱有給付，亦不生清償債務之要件。
  (三)又被上訴人雖辯以：上訴人直接至農會與彭崑城見面，並約定款項存入，不得再
    領取農會利息之約定，係彭崑城以民間利息所調借，且依彭崑城之要求將定存轉
    活存以利其利用，則上訴人對彭崑城之使用其帳戶內之存款，應屬知悉並同意云
    云。惟查：
    (1)上訴人至鹽埔農會開戶存款，係經由賴文清之介紹認識林榮源，再由林榮源介
      紹上訴人將系爭款項存入鹽埔農會，上訴人存入該一千萬元款項後，由賴文清
      處取得由林榮源轉交之每月二分利息，共計三個月六十萬元利息之事實，為上
      訴人所自認（原審卷第七十一、七十三頁、本院上字卷一九八頁背面），並經
      證人賴文清到庭證述屬實（見本院卷第一六一頁）。又證人林榮源於本院前審
      證稱：我中間還有一介紹人賴文清介紹上訴人與我認識，我找賴文清介紹看有
      無人要存款鹽埔鄉農會，利息二分半到三分，賴文清抽百分之一到百分之二佣
      金，彭崑城交給我，我再轉交給賴文清，本件賴文清抽二成佣金，存款人（即
      上訴人）本件是得到二分半利息等語（本院上字卷第一七五頁背面）；證人彭
      崑城於原審證稱：我付利息最少三分至十二分左右，沒有二分利息，乙○○本
      人我不認識，賴文清不熟，我只認識林榮源，是看客戶願意寄放多久，我才付
      息，都是林榮源接洽的，有時放三個月或六個月等語（原審卷第七十二頁正背
      面），於本院證稱：「上訴人是透過林榮源介紹大額存款的客戶之一，林榮源
      告訴我利息要比農會高，我答應二分半至三分利，且利息都林榮源代轉」等語
      （本院上字卷第八十一頁），對於上訴人所以至鹽埔農會開戶係經由林榮源、
      賴文清之介紹一情相符，足堪採信。至於上訴人所稱取得多少利息部分，雖與
      證人陳述略有差距，但其收取賴文清所轉交之二分利已屬超過農會存款所可獲
      得之利息，係屬不利於己之陳述，實無以多報少之必要，其該部分陳述，亦堪
      採信。則上訴人本件存款，經由林榮源介紹存入鹽埔鄉農會，取得三個月，每
      月二分，共計六十萬元之利息之事實固堪認定，惟查此項額外利息，係鹽埔農
      會總幹事彭崑城因該農會資金不足，為招來存款而給付等情，已據證人彭崑城
      於刑案審理中供述綦祥，是此項額外利息之支付，並不影響上訴人與鹽埔農會
      間之上開金錢消費寄託契約關係。被上訴人辯稱上訴人與鹽埔農會總幹事間有
      約定額外利息及使用期間，為惡意存款人，不得請求返還存款云云，不足採取
      。又招攬存款並支付額外利息，不論是彭崑城以私人資金支付，或以鹽埔農會
      資金支付，均係彭崑城有無違反鹽埔農會內部規定之問題，與上訴人無涉，均
      不影響上訴人與鹽埔農會間之金錢消費寄託契約。
    (2)證人林榮源固證稱：（彭崑城與上訴人有無直接見面？）介紹後他們到農會碰
      面，談好條件才存款，本件我跟賴文清講好條件，存款時我有帶他們到農會跟
      彭崑城碰面。他們會跟彭崑城講好條件再辦存款手續等語（見本院上字卷第一
      七六頁），然為上訴人所否認，且證人於同日審理中另證稱：「（本件上訴人
      開戶時是否有直接跟彭崑城接洽利息之事？）這要問賴文清較清楚。（本件你
      有無看到彭崑城和上訴人談存款利息之事？）過這麼久，不記得了，但按常理
      辦存款戶頭時都會找彭崑城談利息之事」等語，對於是否目睹上訴人與彭崑成
      見面談利息一事，表示不記得，是其所證上訴人應會找彭崑城談利息之事云云
      ，應屬臆測之詞，尚難遽信為實。復參以更審前本院當庭訊問證人彭崑城、林
      榮源及上訴人時，林榮源改稱：開戶時賴文清帶他去的等語（見本院上字卷第
      二○○頁背面），林榮源既未帶上訴人及賴文清等人前往農會，益見其前稱上
      訴人與彭崑承當面談條件等語係臆測之詞，並無足採。又證人彭崑城亦證稱：
      「沒跟上訴人接觸」、「（存錢利息多少是否要問你？）有的要來問我，有的
      沒有來問我，上訴人沒有來問我，一般是林榮源接觸，賴文清我不認識」等語
      明確（見本院上字卷第一九九頁背面、二○一頁），核與帶上訴人前往農會開
      戶之賴文清所證：「第一次是我帶他去。當時林榮源沒在場，彭崑城人有無在
      場因我不認識。我帶他直接到櫃台辦理，辦完後我再告訴林榮源。佣金及利息
      六十萬是當天晚上交給我的，定存轉活存的部分就沒再給佣金，我前後只拿到
      五萬元」等語相符。是被上訴人主張上訴人與彭崑城當面洽談利息，約定條件
      云云，尚嫌無據，無足採取。
    (3)證人彭崑城雖於本院更審前證稱：「林榮源告訴我，利息要比農會高，我答應
      二分半至三分利，且利息都交林榮源代轉，農會計息照算，但有約定對方不得
      再領取農會利息」等語（見本院上字卷第八○、八一頁），然其於原審僅證稱
      ：我付利息最少三分至十二分左右，沒有二分利息，乙○○本人我不認識，賴
      文清不熟，我只認識林榮源，是看客戶願意寄放多久，我才付息，都是林榮源
      接洽的，有時放三個月或六個月等語，業如前述，及證稱：「我調的資金都是
      付利息長久調來調去」、「我的利息大部分交給林榮源，其他我認識的我自己
      交的」等語（見原審卷第八六頁背面、八七頁），從未陳述曾與客戶特別約定
      不得領取農會利息一情，其該部分陳述已非無疑。且林榮源於刑案偵查中於屏
      東縣調查站供認：「彭崑城於存款金主之資金進入鹽埔農會後，即依彼此約定
      之存款期限（一個月至三個月之間），存款補貼利息利率計算出金主之利息併
      同介紹人之佣金送交介紹人及金主」等語，所謂「存款補貼利息利率計算出金
      主之利息」，即屬農會利息以外之額外利息而言，二人陳述已有不一，而本件
      上訴人係經由林榮源之介紹至鹽埔農會存款，與證人彭崑城間並無接觸，業如
      前述，尚難僅憑證人彭崑城該部分陳述，遽認上訴人與彭崑城間有如此約定，
      被上訴人該部分抗辯亦無足採。
    (4)至上訴人將定存解約改存活期部分，證人彭崑城固證稱：是我要林榮源通知存
      款客戶改存在活期存款的，因定期存款我不能運用，我是以後到期者的存款，
      提出支付其他先到期者的額外利息，客戶均不知情等語（見本院上字卷第八二
      頁），惟其既自稱私自運用客戶之存款為客戶所不知，則其所稱係為方便其利
      用云云，應係其內心之動機，始未明白告知上訴人。況彭崑城與上訴人並無直
      接接觸，而係輾轉經林榮源、賴文清之轉達，要求上訴人變更存款之種類。就
      此，證人林榮源僅證稱：「（本件為何定期後來又改為活期？）這我不了解，
      這是由他們自己去談，我只是介紹資金給農會，因為當初我要貸款，總幹事（
      指彭崑城）說他們存放比偏高，要有資金存進去讓存放比降低，才可以貸款給
      我。我才找資金進去。（錢存進去有無約定彭崑城可以挪用？印章是否放在彭
      崑城那裡？）我不知道；本件寄定存彭崑城有說要轉活存，我有跟賴文清說，
      再轉達給上訴人知道」等語（見本院卷第一七六頁背面、一七七頁、二○一頁
      ），並不能證明彭崑城有告知林榮源其將挪用存款客戶之資金一事，林榮源既
      未受告知，自無從傳達予上訴人。此觀證人賴文清證稱：林榮源要請我介紹人
      給他的時候跟我說，他要貸款但「實績」（台語）的緣故，貸款無法貸到，他
      講的「實績」是指什麼意思，我也不知道。剛好上訴人賣塊土地有錢就幫忙林
      榮源介紹。（林榮源有說因總幹事說農會的存放比偏高，資金存入後待資金存
      放比降低後才貸款給他？）沒說存放比，只說他的「實績」（台語）不夠，意
      思是說存款不夠，要我找人把錢存入農會。後來乙○○把錢存入定存後，林榮
      源有打電話告訴我，說乙○○把錢放在定存，是沒有績效，要改活存才有，我
      有將話轉達給乙○○。（林榮源有說將錢存入鹽埔鄉農會後，是同意給彭崑城
      使用的話？）沒有這樣說。只告訴我說錢放在定存對他要貸款沒有績效的話等
      語（見本院卷第一六○、一六一頁），亦明白表示林榮源並未告知將錢存入鹽
      埔農會後，是同意給彭崑城使用甚明。此外，如上所述，林榮源係為向鹽埔農
      會貸款，聽信彭崑城所述，要提高活期存款數額，才能將款項貸與云云，而幫
      忙介紹存款戶，核與賴文清所述因林榮源要貸款但農會活期存款不夠，才幫忙
      介紹上訴人去存款並轉達定存改活存一事等語相符，足認上訴人並未知悉或同
      意彭崑城使用其存款甚明。此外，被上訴人並未提出其他證據證明上訴人知悉
      並同意彭崑城使用其存款一情屬實，其該部分抗辯，委無足取。
    (5)又彭崑城於八十六年二月二十二日在刑案審理中所提「調入資金與冒領情形」
      答辯狀，亦自承係因鹽埔農會逾期放款比率過高，始行對外招募存款，並以後
      到期存款，提出支付其他先到期的額外利息等語（見本院上字卷第一二○至一
      二八頁），足見彭崑城係為鹽埔農會招攬存款，並非為其自己，上訴人經林榮
      源、賴文清之介紹至鹽埔農會存款，自非以其存款供彭崑城私人使用，蓋若上
      訴人係以其存款供彭崑城私人使用，彭崑城自可向上訴人取得印鑑章領取存款
      ，何須偽造取款條，是被上訴人辯稱上訴人係利用系爭帳戶，將款借與彭崑城
      私人使用云云，亦不足採。
  (四)被上訴人雖又辯稱台灣省合作金庫金融業務檢查室之專案報告認取款條上之印文
    與印鑑卡上之印文，以肉眼核對尚相符，鹽埔農會之付款亦經驗印、記帳、核章
    之手續，對上訴人已生清償之效力云云，惟查上訴人之存款一千萬元，既為鹽埔
    農會總幹事彭崑城偽造取款條而盜領，則無論偽造之印文與上訴人原留之印鑑印
    文是否可以肉眼辨識，及鹽埔農會之付款是否經驗印、記帳、核章之手續，對上
    訴人而言均不生清償之效力，被上訴人所辯，亦不足採。
  (五)按寄託物為金錢時，為法定消費寄託，民法第六百零二條、第六百零三條定有明
    文，僅須符合該規定，並無以寄託人須具如何動機為要件。上訴人為多賺取利息
    ，自高雄市小港區遠赴鹽埔農會存款，此乃人之常情，不影響其與鹽埔農會間之
    金錢消費寄託契約。又其自八十五年三月八日存入上開存款後至鹽埔農會八十五
    年五月七日發生擠兌止，未再有存款、提款記錄，乃其個人之自由，故其間上訴
    人無提款記錄，亦符情理，均不違經驗法則，尚難因此即謂其與鹽埔農會間無金
    錢消費寄託契約存在，亦不能以此推測上訴人係利用系爭帳戶存款以供鹽埔農會
    總幹事彭崑城私人使用，是被上訴人所辯均不足採。
  (六)又彭崑城於其所犯背信等刑事案件中具狀所稱：存戶因重利而至鹽埔農會存款，
    又毀約提前領款，致鹽埔農會虧空之四億七千七百九十六萬元，有二億四千萬元
    係調集資金所付之利息及介紹費，為鹽埔農會發生擠兌，無法付款之原因等語，
    適足以證明彭崑城以支付額外利息之方式招來存戶存款，係為鹽埔農會調集資金
    ，並非為其自己借款，被上訴人以彭崑城之具狀內容辯稱彭崑城係為自己向上訴
    人調借資金云云，不足採取。
五、金融機構與客戶間之乙種活期存款契約，具有消費寄託性質，客戶得隨時請求返
    還，上訴人在鹽埔農會尚有乙種活期存款一千萬元（上訴人另請求一千元及其利
    息部分業已確定），自八十五年三月十四日存入前揭活儲帳戶後迄今均未領取，
    且已逾領取額外利息不得隨時提領之期間（三個月即至八十五年六月十三日止）
    ，已如前述。而被上訴人因合併而概括承受鹽埔農會之債務，為被上訴人所不爭
    ，則上訴人依消費寄託之法律關係，請求被上訴人返還該一千萬元存款，及自八
    十五年六月十四日起至八十五年七月八日止，其中六十九萬九千元應按週年利率
    百分之四計算，餘九百三十萬一千元按週年利率百分之二計算之利息，並自起訴
    狀繕本送達翌日即八十五年七月九日起至清償日止，按週年利率百分之五計算之
    利息，洵屬正當，應予准許（上訴人超過上開利息部分之請求，經本院前審判決
    其敗訴確定），原審就此部分為上訴人敗訴判決，自有未洽，上訴意旨指摘原判
    決此部分不當，求予廢棄改判，為有理由。應由本院予以廢棄，改判如主文第二
    項所示，兩造均陳明願供擔保請求宣告假執行及免為假執行，核無不合，爰分別
    酌定相當之擔保金額准許之。
六、據上論結，本件上訴為有理由，依民事訴訟法第四百五十條、第七十八條、第四
    百六十三條、第三百九十條第二項、第三百九十二條，判決如主文。
中    華    民    國         九十       年      八      月    二十三    日
                                      臺灣高等法院高雄分院民事第二庭
~B1審判長法官  高金枝
~B2法      官  簡色嬌
~B3法      官  陳真真
右為正本係照原本作成。
如對本判決上訴，須於判決送達後二十日內向本院提出上訴狀，其未表明上訴理由者
，應於上訴後二十日內向本院提出上訴理由書（均須按他造當事人之人數附繕本）。
上訴時應提出委任律師或具有律師資格之人之委任狀，並依附註條文規定辦理。
中    華    民    國         九十       年      八      月    二十七    日
~B法院書記官  鄭靜芳
附註：
民事訴訟法第四百六十六條之一：
對於第二審判決上訴，上訴人應委任律師為訴訟代理人，但上訴人或其法定代理人具
有律師資格者，不在此限。
上訴人之配偶、三親等內之血親、二親等內之姻親，或上訴人為法人、中央或地方機
關時，其所屬專任人員具有律師資格並經法院認為適當者，亦得為第三審訴訟代理人
。
第一項但書及第二項情形，應於提起上訴或委任時釋明之。
                                                                        Ｈ


司法院資訊處製作；財團法人民間司法改革基金會備份。
